臺灣彰化地方法院民事判決　　　　　　　100年度婚字第227號
原　　　告　陳彥帆
被　　　告　陳世國
上列當事人間確認婚姻無效事件，本院於民國100年7月20日言詞
辯論終結，茲判決如下：
    主  文
確認原告與被告間婚姻關係不成立。
訴訟費用新台幣仟元由被告負擔。
    事實及理由
一、按婚姻無效之訴、婚姻關係不存在之訴與婚姻不成立之訴不
    同，此觀民事訴訟法第568條第1項及民事訴訟法第247條規
    定自明。當事人如未履行或未完全履行婚姻要件時，其婚姻
    既不成立，自不發生任何婚姻之法律上效力，無須法院之判
    決，任何人均得主張之，但發生爭執時，有確受判決之法律
    上利益者，自得起訴請求確認婚姻不成立，即提起確認婚姻
    不成立之訴，而非提起確認婚姻無效之訴，亦非提起確認婚
    姻不存在之訴。本件原告所爭執者，係兩造於民國（下同）
    87年3月26日所為結婚欠缺公開儀式及2人以上證人之形式要
    件，即屬婚姻有無成立之問題，合先敘明。
二、本件原告主張：兩造於87年3月26日填寫結婚証書，87年4月
    1日辦理結婚登記，惟兩造既未舉行公開結婚儀式，且未邀
    請任何親友參加婚宴，不符合結婚之法定儀式，而結婚登記
    僅係為兩造所生之小孩入戶籍而辦理，故兩造間婚姻關係不
    存在，爰訴請判決如主文所示。
三、被告之答辯略以：兩造結婚當時確實未舉行公開結婚儀式，
    且未宴客，當初伊曾提議要舉辦辦理公開結婚儀式，然遭拒
    絕二次，當時原告家人認為原告年紀太小，後來時間久了怕
    被他人笑就未舉行公開結婚儀式，伊認為兩造間婚姻仍有效
    云云，請求駁回原告之訴。
四、查本件兩造對婚姻之效力成立與否既有爭執，原告自有請求
    確認之法律上利益，核先敘明。查兩造已為結婚登記一節，
    有原告提出之戶籍謄本在卷可稽，惟原告主張兩造結婚並未
    舉行公開結婚儀式，且未宴客等事實，業經被告到庭自認無
    誤，有審判筆錄為憑，核與證人蘇秀金証述兩造結婚並未舉
    行公開儀式，且未宴客，當時原告直接去被告家等情節相符
    ，原告上開主張應堪採信。況經本院向彰化縣田中鎮戶政事
    務所調閱兩造於87年4月1日辦理結婚登記之申請資料，依據
    該所函覆之結婚證書內容，僅載為雙方於87年3月26日「吉
    時」在男宅舉行結婚典禮云云，並未填寫結婚之時間究係上
    午或下午幾時，益見兩造當時並未舉行公開結婚儀式甚明。
    綜上所述，堪認原告之主張為真實。
五、按結婚，應有公開儀式及2人以上之證人；經依戶籍法為結
    婚之登記者，推定其已結婚，96年5月23日修正公布前之民
    法第982條第1、2項分別定有明文。至於新法雖規定「結婚
    應以書面為之，有2人以上證人之簽名，並應由雙方當事人
    向戶政機關為結婚之登記」，惟民法親屬編施行法增訂第4
    條之1第1項規定「修正之民法第982條之規定，自公布後1年
    施行」，是以，新法施行日應為97年5月23日。本件兩造登
    記之結婚日為87年4月1日，尚在新法施行之前，即應適用舊
    法，合先敘明。又前開修正前民法第982條第2項之規定，係
    為避免公開儀式在舉證上之困難，凡結婚當事人依戶籍法為
    結婚之登記者，推定其已結婚而已，並非以戶籍登記為結婚
    之生效要件，若有證據以資證明其未有公開之儀式及2人以
    上證人之法定結婚要件時，非不得推翻其推定。本件原告主
    張兩造迄今未辦理結婚公開儀式之事實，已如前述，是原告
    與被告既未舉行公開之儀式，自得推翻前開結婚之推定。兩
    造既無結婚之事實，僅在戶籍上為結婚之登記（依據捲內委
    託書所載，當時委託陳龍謨辦理結婚登記），而徒具婚姻之
    形式，其等間之婚姻應不成立（最高法院78年度台上字第
    2013號判決意旨參照）。從而，依前揭說明，本件原告提起
    本訴，訴請確認原告與被告間婚姻關係不成立，洵屬正當，
    應予准許，爰判決如主文所示。
六、訴訟費用負擔之依據：民事訴訟法第78條。
中    華    民    國   100    年    8     月    3     日
                  家事法庭    法  官 施坤樹
以上正本係照原本作成。
如對本判決上訴，須於判決送達後20日之不變期間內，向本院提
出上訴狀。如委任律師提起上訴者，應一併繳納上訴審裁判費。
中    華    民    國   100    年    8     月    3     日
                              書記官  許珍滋